臺灣彰化地方法院民事判決　96年度簡上字第121號
上　訴　人　謙裕企業股份有限公司
法定代理人　甲○○
被上訴人　　臺灣彰化地方法院
法定代理人　乙○○
訴訟代理人　丙○○
上列當事人間請求返還不當得利事件，上訴人對於中華民國96年
8 月3 日本院員林簡易庭96年度員簡字第254 號第一審判決提起
上訴，本院於民國96年12月4日辯論終結，判決如下：
    主  文
上訴駁回。
第二審訴訟費用新台幣陸仟貳佰捌拾伍元由上訴人負擔。
    事實及理由
一、上訴人起訴主張：坐落彰化縣鹿港鎮○○段顏厝小段524 之
    27、之28、之32、之99、之100 、之101 土地（下稱系爭土
    地）原為其所有，其上建有28口養鰻池及週邊設備，於民國
    75年9 月23日由被上訴人拍賣，經訴外人洪平治拍定，然上
    訴人對系爭土地存有租賃關係及地上權，洪平治於78年7 月
    24日將系爭土地出售移轉登記予訴外人許三郎，並未通知有
    優先承買權之上訴人，上訴人於82年間提起82年度訴字第73
    3 號民事訴訟，該判決認此為耕地租賃，上訴人訴請確認優
    先承買權存在、許三郎應塗銷移轉豋記及洪平治應移轉登記
    系爭土地均屬租佃爭議，上訴人未經調處而起訴，故以起訴
    不合法駁回，判決上訴人應負擔裁判費2 分之1 ，嗣上訴人
    申請調解、調處不成後，由彰化縣政府移送被上訴人以84年
    度訴字第735 號審理，依耕地三七五減租條例第26條規定應
    免收裁判費用，然被上訴人竟違反誠信，強徵裁判費用，判
    決訴訟費用由敗訴之一方負擔，經85年度重上字第97號事件
    徵第一審裁判費新台幣（下同）388,929 元，第二審裁判費
    583,392 元，第三審裁判費583,392 元，除第一審裁判費由
    上訴人繳交外，第二、三審裁判費用經被上訴人89年度聲字
    第291 號裁定確定後由上訴人律師寄交上訴人，故被上訴人
    自88年1 月22日起即受不當得利388,929 元等語。嗣於本院
    補充主張：原審判決認台灣高等法院台中分院向上訴人補徵
    裁判費後，該裁判費係繳納至國庫，而非由被上訴人收受，
    被上訴人並未受有利益，惟如裁判費係繳至國庫，則應以開
    立國庫署收據，而非憑票支付被上訴人，且理應裁定告知向
    國庫署補繳裁判費，再台灣高等法院台中分院向上訴人補徵
    裁判費為代收行為，其後其代收款應繳交至被上訴人，而後
    被上訴人始上繳至國庫，則原審判決認非被上訴人收受，顯
    無理由。另依最高法院84年度台上字第2530號判決（上訴人
    誤載為判例）所示：法院於確定判決理由中，就訴訟標的以
    外當事人主張之重要爭點，本於當事人辯論之結果，已為判
    斷時，除有顯然違背法令之情形，或當事人已提出新訴訟資
    料，足以推翻原判斷之情形外，應解為在同一當事人就與該
    重要爭點有關所提起之他訴訟，法院及當事人對該重要爭點
    之法律關係，皆不得任作相反之判斷或主張，以符民事訴訟
    上之誠信原則。上訴人依此判決提出本訴自是合法，原審判
    決自應受82年度訴字第733 號民事訴訟之拘束。準此，上訴
    人與洪平治等人間之租佃爭議事件係經被上訴人判定，再經
    彰化縣政府依耕地三七五減租移送之案件，故被上訴人違反
    民法規定之誠信原則及耕地三七五減租條例第26條規定對上
    訴人強徵裁判費，顯屬不當得利等語。
二、被上訴人則以：依92年8 月22日修正之民事訴訟須知第7 點
    前段「訴訟費用分為裁判費及依法應由當事人負擔之費用。
    裁判費者，指訴訟當事人依法應繳納國庫之費用」規定及最
    高法院36年抗字第1380號判例要旨，足知受有裁判費之一方
    乃為國庫，並非被上訴人，上訴人主張被上訴人受有利益，
    應無足採。另因台灣高等法院台中分院認定關於上訴人與訴
    外人許三郎部分，非屬耕地租佃之爭議，而為前開補繳第一
    審裁判費之裁定，且因財產權而起訴，應徵裁判費，準此，
    上訴人補繳第一審裁判費，自非屬無法律上原因，且上訴人
    並無因此受有損害。至上訴人援引之最高法院84年度台上字
    第2530號判決意旨係就爭點效原則所為之闡釋，與本件無涉
    等語，資為抗辯。
三、原審判決上訴人全部敗訴，上訴人不服提起上訴，其上訴聲
    明為：原判決廢棄。被上訴人應給付上訴人388,929 元及自
    88年1 月22日起迄清償日止按年息5%計算之利息。第一、二
    審訴訟費用由被上訴人負擔。上訴人願供擔保請准宣告假執
    行。被上訴人則聲明求為：判決駁回上訴，第二審訴訟費用
    由上訴人負擔。
四、本件經依民事訴訟法第436 條之1 第3 項準用同法第463 條
    再準用同法第270 條之1 第1 項第3 款規定，整理並協議簡
    化爭點後，兩造同意就該協議簡化後之爭點為言詞辯論，依
    同法第270 條之1 第3 項之規定，本院僅須就兩造協議簡化
    之爭點為審究。兩造於本院96年10月31日準備程序期日協議
    簡化之爭點如下：
（一）台灣高等法院台中分院裁定命上訴人補繳之裁判費，係由
      國庫收受或被上訴人收受？
（二）上訴人先前與許三郎等人間之確認優先承買權存在等事件
      是否屬耕地租佃爭議事件？
五、得心證之理由：
（一）關於台灣高等法院台中分院裁定命上訴人補繳之裁判費，
      係由國庫收受或被上訴人收受之爭點部分：
    (一)查上訴人以前開事由為由，以洪平治、許三郎等人為被告
      ，起訴請求確認就系爭土地有優先承買權存在，許三郎應
      將系爭土地之所有權移轉登記塗銷，洪平治應將系爭土地
      之所有權移轉登記予上訴人，經本院以84年度訴字第735
      號租佃爭議事件審理並判決上訴人全部勝訴，洪平治、許
      三郎等人不服提起上訴，經台灣高等法院台中分院以85年
      度重上字第97號判決上訴駁回，洪平治、許三郎等人復提
      起上訴，經最高法院以89年度台上字第221 號租佃爭議事
      件審理，審理中，最高法院認關於許三郎部分非屬耕地租
      佃爭議，以87年12月11日（87）台民乙字第6514號函請台
      灣高等法院台中分院查明系爭土地價額並命上訴人繳交第
      一審裁判費，台灣高等法院台中分院依據該函文，於88年
      1 月13日以85年度重字第97號裁定以關於許三郎部分非屬
      耕地租佃之爭議為由，命上訴人補繳第一審裁判費388,92
      9 元等情，業據本院調閱上開卷宗閱誤無訛，是係台灣高
      等法院台中分院於88年1 月13日以85年度重字第97號裁定
      ，命上訴人補繳第一審裁判費388,929 元，堪以認定。
    (二)再查，上訴人所補繳之第一審裁判費388,929 元係於88年
      1 月22日由中華民國國庫台中支庫駐台中司法大廈收受，
      此有蓋於台灣高等法院台中分院自行收納款項統一收據之
      收款單附於84年度訴字第735 號卷宗可稽，核與民事訴訟
      須知第7 點前段「訴訟費用分為裁判費及依法應由當事人
      負擔之費用。裁判費者，指訴訟當事人依法應繳納國庫之
      費用」規定相符，是收受上訴人繳納第一審裁判費388,92
      9 元者係中華民國國庫台中支庫，而非被上訴人，被上訴
      人自無受有利益可言。至上訴人另陳稱：台灣高等法院台
      中分院向上訴人補徵裁判費為代收行為，其後其代收款應
      繳交至被上訴人，而後被上訴人始上繳至國庫云云，惟此
      為被上訴人所否認，況上訴人繳納之裁判費係由國庫直接
      收受，已如前述，並非如上訴人所主張係由台灣高等法院
      台中分院代收後轉送被上訴人再上繳至國庫，則上訴人前
      開主張，顯係推測之詞，不足採信。
（二）關於上訴人先前與許三郎等人間之確認優先承買權存在等
      事件是否屬耕地租佃爭議事件之爭點部分：
    (一)查，民法第876 條第1 項規定：土地及其土地上之建築物
      ，同屬於一人所有，而僅以土地或僅以建築物為抵押者，
      於抵押物拍賣時，視為已有地上權之設定，其地租由當事
      人協議定之；協議不諧時，得聲請法院定之。同條第2 項
      規定：土地及其土地上之建築物，同屬於一人所有，而以
      土地及建築物為抵押者，如經拍賣，其土地與建築物之拍
      定人各異時，適用前項之規定。其立法目的，在使土地及
      土地上之建築物，得獨立而為抵押權之標的物。若土地及
      土地上之建築物，屬於一人所有時，得袛以土地或建築物
      為抵押權之標的物，而拍賣之物為抵押之土地時，其建築
      物之所有人，視為取得地上權人，仍得以其建築物利用其
      土地，拍賣之物為抵押之建築物時，其拍定人視為取得地
      上權人，使得利用其土地，不致因抵押物拍賣結果，該非
      抵押物形成無權占有或因而導致地上物須拆除之命運，乃
      係規定拍定人與土地所有人（建築物實行抵押權拍賣時）
      或建築物所有人（土地實行抵押權拍賣時）間之建築物利
      用土地關係。此與土地法第106 條第1 項所規定之耕地租
      用，係以自任耕作為目的，約定支付地租，使用他人之農
      地者，並不相同。前者係以在他人之土地有建築物為目的
      而使用其土地，後者係以自任耕作為目的而使用他人之農
      地。易言之，前者之土地地目無論為何，建築物縱令係供
      耕作、漁牧使用，並不因民法第876 條適用之結果，而使
      拍定人與土地所有人或建築物所有人發生後者之耕地租賃
      關係。本件上訴人主張：系爭土地及其上養鰻池設備，原
      均為其所有，系爭土地經被上訴人為拍賣抵押物強制執行
      ，由洪平治拍定，上訴人與洪平治間就系爭土地即存有租
      賃關係，洪平治再將系爭土地出售與許三郎並辦理所有權
      移轉登記完畢，上訴人得依耕地三七五減租條例第15條行
      使優先承買權云云。依上說明，上訴人固非不得支付地租
      以使用系爭土地，惟此係以其在系爭土地上有建築物（養
      鰻池設備）而使用系爭土地之對價，與土地所有人不發生
      耕地租賃關係，其依耕地三七五減租條例第15條規定，請
      求確認優先承買權存在及命許三郎塗銷所有權移轉登記、
      洪平治辦理所有權移轉登記，於法難謂有據等事實，業據
      最高法院審認明確，有最高法院89年度台上字第221 號判
      決在卷可稽，是上訴人與洪平治、許三郎間就系爭土地所
      生之爭議非屬租佃爭議關係，殆屬無疑。
    (二)至上訴人前就系爭土地對洪平治、許三郎提起確認優先承
      買權存在等訴訟事件，固經被上訴人82年度訴字第733 號
      判決，以未經調解、調處，不符耕地三七五減租條例第26
      條第2 項規定為由，認其訴為不合法而駁回確定，惟按，
      除別有規定外，確定之終局判決就經裁判之訴訟標的，有
      既判力。主張抵銷之請求，其成立與否經裁判者，以主張
      抵銷之額為限，有既判力，民事訴訟法第400 條定有明文
      。復按民事訴訟法第400 條第1 項規定確定判決之既判力
      ，惟於判決主文所判斷之訴訟標的，始可發生。若訴訟標
      的以外之事項，縱令與為訴訟標的之法律關係有影響，因
      而於判決理由中對之有所判斷，除同條第2 項所定情形外
      ，尚不能因該判決已經確定而認此項判斷有既判力。原判
      決以所謂「爭點效」之理論，認兩造間另案請求返還不當
      得利事件，對於重要爭點，即系爭借款已否清償一節，於
      確定判決理由中所為之判斷，法院及當事人不得任作相反
      之判斷或主張，不啻謂另件確定判決理由中就當事人間重
      要之爭執所為之判斷，對本件訴訟亦有拘束力，揆之首揭
      說明，於法自欠允洽，最高法院亦著有87年度台上字第10
      29號判決可參。故以訴為不合法而駁回之確定判決，並非
      所謂關於訴訟標的之終局判決，其判決理由中所為之判斷
      ，並無既判力。從而，本件被上訴人82年度訴字第733 號
      判決理由所為上開判斷並無既判力，自不能拘束本院。上
      訴人另謂：依最高法院84年度台上字第2530號判決（上訴
      人誤載為判例）所示：法院於確定判決理由中，就訴訟標
      的以外當事人主張之重要爭點，本於當事人辯論之結果，
      已為判斷時，除有顯然違背法令之情形，或當事人已提出
      新訴訟資料，足以推翻原判斷之情形外，應解為在同一當
      事人就與該重要爭點有關所提起之他訴訟，法院及當事人
      對該重要爭點之法律關係，皆不得任作相反之判斷或主張
      ，以符民事訴訟上之誠信原則，上訴人依此判決提出本訴
      自是合法等語，惟上開判決係指經實體判決之情形，被上
      訴人82年度訴字第733 號關於上訴人就系爭土地有無優先
      承買權存在，許三郎是否將系爭土地之所有權移轉登記塗
      銷及洪平治是否應將系爭土地之所有權移轉登記予上訴人
      等部分，並未經實體判決，業如前述，是該判決所認上訴
      人與許三郎等人間之確認優先承買權存在等事件係屬租佃
      爭議事件，自無上訴人所指最高法院84年度台上字第2530
      號判決適用之餘地。準此，上訴人陳稱其與許三郎等人間
      確認優先承買權存在等事件係屬租佃爭議事件云云，容有
      誤會，要無足採。
（三）按民事因財產權而起訴，其訴訟標的之金額或價額未滿銀
      元（下同）100 元者免徵裁判費，100 元以上者，每百元
      徵收1 元，其畸零之數不滿百元者，以百元計算，92年9
      月10日止前之民事訴訟費用法第2 條第1 項定有明文。本
      件上訴人與許三郎等人間就系爭土地所生之爭議非屬租佃
      爭議關係，而係屬因財產權之訴訟，依斯時有效之上開民
      事訴訟費用法規定應徵裁判費，則台灣高等法院台中分院
      依前開規定向上訴人補徵裁判費388, 929元，於法有據，
      自非屬無法律上原因。
四、從而，收受上訴人繳納第一審裁判費388,929 元者係中華民
    國國庫台中支庫，而非被上訴人，被上訴人自無受有利益可
    言。另台灣高等法院台中分院依民事訴訟費用法第2 條第1
    項規定，向上訴人補徵裁判費388, 929元，亦非無法律上原
    因，則上訴人以不當得利為據，請求被上訴人返還388,929
    元，於法未合，不應准許。原判決以上訴人主張，與民法第
    179 條要件不符，且與誠信原則無涉，其請求在法律上顯無
    理由且不能獲勝訴判決，而駁回上訴人之請求，於法並無違
    誤。上訴論旨，指摘原判決為不當，求予廢棄改判，為無理
    由，應予駁回。
五、本件事證已臻明確，兩造所為之其他主張、陳述並所提之證
    據核與判決結果並無影響，毋庸一一論述，附此敘明。
據上論結：本件上訴為無理由，依民事訴訟法第436 條之1 第3
項、第449 條第1 項、第78條，判決如主文。
中　　華　　民　　國　　96　　年　　12　　月　　18　　日
                民事第一庭    　審判長　羅培昌
                                法  官　葛永輝
                                法  官　游秀雯
以上正本係照原本作成。
不得上訴。
中　　華　　民　　國　　96　　年　　12　　月　　18　　日
                      　　　    書記官　張西武
